ACORDAO-COMPLETO-2509769

ACÓRDÃO 2270/2021 ATA 37/2021 - PLENÁRIO

VISTOS, relatados e discutidos estes autos de relatório de auditoria realizada nas obras de reforço estrutural da ponte A Tribuna, localizada em São Vicente/CP, custeadas com recursos do Contrato de Repasse 106949294/2019, celebrado entre o Ministério do Desenvolvimento Regional (MDR) e a referida municipalidade,
ACORDAM os Ministros do Tribunal de Contas da União, reunidos em sessão do Plenário, ante as razões expostas pelo Relator, em:
9.1. com fundamento no art. 9º, inciso II, da Resolução TCU 315/2020, dar ciência à Prefeitura Municipal de São Vicente/SP de que as Composições de Preço Unitárias nº 2, 6, 8, 9, 10, 11, 12 e 13, utilizadas no âmbito da Concorrência Pública 13/2020, possuem estimativas de utilização de mão de obra e de equipamentos não embasadas em critérios técnicos compatíveis com os arts. 2º, inciso II, 8º e 12 do Decreto 7.983/2013, nos termos descritos no relatório que fundamenta esta deliberação;
9.2. encaminhar cópia desta decisão à Prefeitura Municipal de São Vicente/SP e à Caixa Econômica Federal, para ciência;
9.3. arquivar o presente processo, com fundamento no art. 169, inciso III, do Regimento Interno do Tribunal.

Relatório de auditoria, no âmbito do Fiscobras/2021, realizada nas obras de reforço estrutural da ponte A Tribuna, localizada em São Vicente/SP.

Caixa Econômica Federal; Ministério do Desenvolvimento Regional; Prefeitura Municipal de São Vicente/SP.

3. Interessados/Responsáveis:
3.1. Interessado: Congresso Nacional (vinculador).

13.1. Ministros presentes: Bruno Dantas (na Presidência), Walton Alencar Rodrigues, Benjamin Zymler (Relator), Augusto Nardes, Aroldo Cedraz, Raimundo Carreiro e Jorge Oliveira.
13.2. Ministro-Substituto convocado: Augusto Sherman Cavalcanti.
13.3. Ministros-Substitutos presentes: Marcos Bemquerer Costa, André Luís de Carvalho e Weder de Oliveira.

BENJAMIN ZYMLER

Trata-se de auditoria realizada no âmbito do Fiscobras/2021 com vistas a avaliar a conformidade da utilização dos recursos referentes ao Contrato de Repasse 106949294/2019, custeado com recursos do Ministério do Desenvolvimento Regional (MDR) , tendo por objeto as obras de reforço estrutural da ponte A Tribuna, localizada em São Vicente/SP. 
2. 	Transcrevo, a seguir, corpo do relatório de auditoria (peça 29) elaborado por equipe da Secretaria de Fiscalização de Infraestrutura Urbana, cuja proposta de encaminhamento contou com a anuência dos dirigentes da unidade técnica (peças 30 e 31) :
"[...]
INTRODUÇÃO 
 Deliberação que originou o trabalho 
A presente auditoria foi realizada em cumprimento ao Acórdão 833/2021-TCU-Plenário, que definiu os objetos de controle a integrarem o Fiscobras 2021. As razões que motivaram a seleção deste empreendimento foram a materialidade dos recursos envolvidos e a sua importância socioeconômica.
Cumpre informar que a relatoria desse processo foi atribuída ao Ministro Benjamin Zymler, em observância ao art. 18-A da Resolução-TCU 175/2005 c/c art. 8º da Resolução TCU 280/2016, pelos quais se estabelece que os processos constituídos em razão de fiscalização de obras públicas, ainda que não incluídos no plano de fiscalização destinado a atender as exigências da Lei de Diretrizes Orçamentárias, serão sorteados entre os ministros e os ministros-substitutos.
Visão geral do objeto 
O objeto desta fiscalização foram as obras de reforço estrutural da Ponte A Tribuna (ainda bastante referenciada por sua denominação anterior: Ponte dos Barreiros) . A ponte, que transpõe o Canal dos Barreiros, possui comprimento total 623 m. A figura a seguir ilustra a localização da ponte em relação à região do litoral santista onde se encontra:
Figura 1 - localização da ponte, em relação à Ilha de São Vicente, conforme destacado pelo retângulo vermelho.

Fonte: Google Maps
A estrutura é composta por uma ponte com duas seções paralelas (rodoviária e ferroviária) que ligam a região insular à área continental de São Vicente - município da Microrregião de Santos, na Região Metropolitana da Baixada Santista, no estado de São Paulo. A figura a seguir apresenta a secção transversal da referida ponte: 
Figura 2 - Seção transversal da Ponte A Tribuna

Fonte: Projeto do empreendimento
A estrutura foi concebida, em praticamente toda sua extensão, em estrutura de concreto armado, com apenas um dos tramos (termo que designa o vão medido entre os eixos de dois suportes consecutivos) construído em estrutura metálica, conforme se detalha a seguir: 
um tramo de 40 m, construído em estrutura metálica; e
58 tramos em concreto armado (sendo 30 tramos com aproximadamente 12,5 m cada, e 28 com aproximadamente 7,5 m) . 
Segundo o Relatório Técnico de Análise, Inspeção Visual das Manifestações Patológicas e Verificação das Dimensões da Estrutura de Concreto Armado, elaborado pela empresa PhD Engenharia para compor o Projeto Executivo da obra, foi observado que a estrutura da ponte apresenta comprometimentos relevantes sob o ponto de vista de estabilidade estrutural, principalmente em relação à Zona de Variação de Maré (ZVM) , com desplacamentos de concreto e armaduras expostas em avançado estágio de corrosão, inclusive, com seccionamento de barras de aço e fissuramentos no concreto estrutural.
O mesmo estágio de deterioração do concreto foi observado, também, nas estruturas do tabuleiro de rodagem rodoviário, defensas de proteção dos pedestres, travessas e longarinas em concreto armado. Situação que motivou, em novembro de 2019, decisão judicial que determinou a interdição total da referida ponte, com base em avaliação técnica do Instituto de Pesquisas Tecnológicas (IPT) , na qual foram apontados riscos de colapso estrutural. 
A interdição, que durou sete meses, obrigava que o acesso a parte sul da ilha de São Vicente se desse por percurso alternativo pelo Município de Praia Grande (canto inferior esquerdo da Figura 1) , que aumentava 15 km a distância do bairro Esplanada dos Barreiros (parte continental) à parte insular do município de São Vicente. 
Em 1º de julho de 2020, a ponte foi reaberta parcialmente, com a liberação de tráfego apenas para veículos leves. A reabertura foi possível devido a obras que constituíram a denominada Fase 1 de intervenções na ponte, assunto será retomado mais adiante.
Contrato de Repasse 1069492-94/2019-MDR/Caixa
As intervenções para revitalização e reforço da ponte são custeadas pelo Contrato de Repasse 1069492-94/2019-MDR/Caixa (Siafi 896250) firmado pelo Município de São Vicente-SP e pelo Ministério do Desenvolvimento Regional (MDR) , representado pela Caixa Econômica Federal, na condição de mandatária.
O valor inicial do referido instrumento de repasse foi de R$ 57.958.934,59. Posteriormente esse montante foi alterado, em função de aumento de contrapartida, passando para R$ 58.064.668,68 (dos quais R$ 57.379.345,24 são provenientes de recursos da União e R$ 685.323,44 de contrapartida municipal) .
Os atos relativos à licitação, contratação e fiscalização dos projetos e obras da ponte A Tribuna estão sob responsabilidade da Secretária de Desenvolvimento Urbano e Obras Públicas (Sedup) do Município de São Vicente. O empreendimento foi dividido em quatro metas relacionadas a seguir:
Tabela 1 - metas/fases custeadas pelo Contrato de Repasse 1069492-94/2019-MDR/Caixa
	Objeto
	Contrato
	Contratada
	Valor

	Elaboração do projeto executivo da Fase 1 (emergencial) 
	Contrato 01/2020, 
de 4/1/2020
	PHD Engenharia Ltda.
	R$ 181.000,00 (dos quais apenas R$ 51.300,00 foram custeados por recursos federais) 

	Execução das obras da Fase 1 (emergencial) 
	Contrato 31/2020, 
de 27/3/2020
	Terracom Construções Ltda.
	R$ 5.710.093,11

	Elaboração do projeto executivo da Fase 2
	Contrato 55/2020
	celebrado com a PHD Engenharia Ltda.
	R$ 313.500,00

	Execução das obras da Fase 2
	Contrato 10/2021, 
de 29/5/2021
	Jatobeton Engenharia Ltda.,
	R$ 33.720.317,64

Em consulta ao sistema Siurb, em 17/8/2021, o valor liberado para o referido contrato de repasse correspondia a R$ 11.475.869,05, deste valor foram efetivamente desbloqueados R$ 6.074.883,79 para o pagamento dos serviços das metas concluídas, correspondentes aos três primeiros contratos relacionados na tabela anterior.
Esclarece-se que Contrato de Repasse 1069492-94/2019 não contempla intervenções na estrutura lateral da ponte em que passa a linha ferroviária (Figura 2) , visto que essa seção se encontra sob responsabilidade da Empresa Metropolitana de Transportes Urbanos de São Paulo (EMTU) . 
Apesar de não compor o objeto de fiscalização do presente trabalho, registra-se que atualmente a referida linha férrea encontra-se desativada, tendo sido verificadas iniciativas, por parte citada empresa pública responsável, com o objetivo de recuperação e readaptação dessa linha para futura utilização por veículo leve sobre trilhos (VLT) - conforme notícias veiculadas na impressa: https://g1.globo.com/sp/santos-regiao/noticia/2021/06/02/emtu-afirma-que-projeto-executivo-da-3a-fase-do-vlt-tera-inicio-ate-outubro-em-sao-vicente.ghtml.
Obras Fase 1
Conforme já comentado, desde 1/7/2020 a ponte A tribunal encontra-se com o tráfego liberado apenas para veículos leves. A reversão da interdição total determinada pela justiça foi possível devido a revitalização de 52 estacas, uma longarina e três travessas - serviços objeto da denominada Fase 1 intervenções custeadas pelo Contrato de Repasse 1069492-94/2019.
A obras foram contratadas de forma emergencial por meio do processo de dispensa de licitação 167/2020 que deu origem ao Contrato 31/2020 (Evidência 14, p. 5-14) , no valor de R$ 5.710.093,11, celebrado em 27/3/2020 com a empresa Terracom Construções Ltda. (CNPJ 47.497.367/0001-26) , com prazo de execução de noventa dias.
Obras Fase 2
A segunda etapa das intervenções previstas (Fase 2) , também custeada pelo Contrato de Repasse 106949294/2019, tem por objeto a conclusão da revitalização da faixa rodoviária da ponte em comento, bem como a ampliação da capacidade de suporte de carga, de 36 para 45 toneladas, permitindo a liberação do tráfego também para ônibus e caminhões.
Para execução dos serviços de recuperação de toda a estrutura, estão previstos o reparo e a recuperação dos elementos estruturais de concreto da meso e superestrutura da ponte, serviços que envolvem o encamisamento metálico de tubulões e estacas, bem como a utilização de argamassas poliméricas ou graute estrutural com inibidor de corrosão.
Além desses serviços de recuperação da estrutura de concreto armado, estão previstos serviços de recuperação do passeio, guarda corpo e defensas rígidas existentes, localizadas ao longo dos 623 metros da ponte, além de capeamento do tabuleiro da ponte, no trecho rodoviário, em concreto com asfalto-borracha e a substituição de toda a iluminação pública para luminárias de LED (Light Emitting Diode) e repintura da sinalização viária da via.
Primeira licitação da Fase 2 (revogada) 
Inicialmente as obras da Fase 2 foram objeto da Concorrência Pública 09/2020, publicada em 1/8/2020, com data de abertura das propostas fixada para o dia 2/9/2020 e valor estimado de R$ 51.877.415,79. No entanto, o certame acabou sendo revogado em razão de questionamentos e necessidade de readequações do edital.
Segunda licitação da Fase 2 (que deu origem ao Contrato 10/2021) 
Em função da decisão que determinou a revogação do certame, a prefeitura procedeu aos tramites para realização de nova licitação com vistas à contratação das obras da Fase 2 em comento: a Concorrência Pública 13/2020.
O edital da Concorrência Pública 13/2020 (Evidência 1) , publicado em 18/11/2020 (um dia após a revogação da Concorrência Pública 09/2020) , manteve o orçamento estimativo do certame anterior, no valor de R$ 51.877.415,79, abrangendo, conforme planilha orçamentária, os seguintes macroitens, cujas especificações encontram-se definidas em projeto executivo: 
Tabela 2 - Descrição e valor dos macroitens do empreendimento
	Item
	Descrição dos serviços
	Total (R$) 

	1.00
	MOBILIZAÇÃO DE EQUIPE E EQUIPAMENTOS
	1.417.204,80

	2.00
	CANTEIRO DE OBRA
	1.646.127,17

	3.00
	ADMINISTRAÇÃO DA OBRA
	3.327.935,52

	4.00
	APOIO NAUTICOS
	1.807.553,94

	5.00
	ÁGUA PARA OPERAÇÃO
	438.394,69

	6.00
	ESCAVAÇÕES E BOTA FORA
	1.159.350,11

	7.00
	RECUPERAÇÃO ESTRUTURAL MESO E SUPER ANDAIME COM PROTEÇÃO
	23.135.566,56

	8.00
	RECUPERAÇÃO GUARDA CORPO EXISTENTE ANDAIME COM PROTEÇÃO
	1.535.500,14

	9.00
	RECUPERAÇÃO NEW JERSEY COMPLEMENTO DE ALTURA NA MURETA AO LADO DO PASSEIO
	1.509.197,57

	10.00
	RECUPERAÇÃO PASSARELA PEDESTRE
	226.176,77

	11.00
	PAVIMENTAÇÃO RECAPEAMENTO
	808.300,40

	12.00
	JUNTAS DE DILATAÇÃO BERÇO
	4.351.616,31

	13.00
	LUMINÁRIA
	74.485,60

	14.00
	SINALIZAÇÃO HORIZONTAL E VERTICAL
	420.268,73

	15.00
	RECUPERAÇÃO E REFORÇO DE ESTACAS
	8.807.108,56

	16.00
	ENSAIO TECNOLOGICO
	608.853,72

	17.00
	ASSISTENCIA TÉCNICA DE OBRA (ATO) 
	603.775,20

		Valor total do objeto licitado
	51.877.415,79

¹ Valor estabelecidos com base em encargos sociais desonerados, com referências de preços obtidas de Composições de Preço Unitários (CPU) e bases Sinapi (jun/2020) , Sinapi (dez/2019) , CPOS 178, Siurb EDIF (07/2019) , DNIT (out/19) 
Fonte: planilha orçamentária (Evidência 7, p. 1-5) 
A licitação em comento foi regida pela Lei 8.666/1993 do tipo "menor preço global" e regime de execução "empreitada por preço global". A sessão pública presencial de recebimento e abertura das propostas da Concorrência Pública 13/2020 ocorreu em 18/12/2020 e teve a participação de oito empresas interessadas.
Assim como verificado no certame anterior, a fase de lances da Concorrência Pública 13/2020 também foi marcada por questionamentos e impugnações que motivaram interrupções e revisões de atos praticados, conforme se ilustra na figura a seguir:
Figura 3 - Histórico dos principais atos relacionados à Concorrência Pública 13/2020

1 Foram consideradas inabilitadas as empresas (i) Jatobeton Engenharia Ltda, (ii) TMK Engenharia S/A, (iii) Concrepoxi Engenharia Ltda, (iv) Construtora A Gaspar S/A, (v) Fortnort Desenvolvimento Ambiental e Urbano EIRELI, (vi) Empa S.A. Serviços de Engenharia e (vii) Ster Engenharia Ltda. A única licitante declarada habilitada foi a empresa Terracom Construções Ltda (com proposta no valor de R$ 47.205.612,60) 
2 Requisitos que motivaram as inabilitações: (i) 4.1.1.b.1, não atendidos pelas empresas TMK, Empa, Concrepoxi, Ster (ii) 4.1.1.b.2, não atendido por todas as consideradas inabilitadas (iii) 4.1.1.d, não atendido pela empresa Fortnort
3 A proposta da Construtora passa ser considerada a melhor proposta apresentada no valor de R$ 43.911.111,11  
4 A empresa Ster Engenharia Ltda. (considerada inabilitada pela comissão de licitação) apresentou proposta no valor de R$ 34.905.776,87
5 A fase de lances do certame foi encerrada com classificação de cinco licitantes na seguinte ordem: 1ª - Jatobeton (proposta no valor de R$ 33.720.317,64) ; 2ª - Ster (R$ 34.905.776,87) ; 3ª - TMK (R$ 40.043.769,75) ; 4ª - Gaspar (R$ 43.911.111,11) ; 5ª - Terracom (R$ 47.205.612,60) 
Fonte: Documentos e informações encaminhadas pela prefeitura de São Vicente-SP em resposta ao Ofício 01-129/2021
Observa-se que para o resultado do certame foram determinantes as decisões judiciais (colecionadas na Evidência 4) que consideraram indevidas as inabilitações das licitantes - que haviam sido motivadas pela não comprovação de execução anterior de serviços de pavimentação de concreto asfáltico borracha de borracha superior a 208,00 m3 (item 4.1.1.b.2 do edital) .
O fundamento que embasou tais decisões é apresentado de forma concisa e idêntica em todos os mandados de segurança (impetrados pela empresa Gaspar, Jatobeton, Ster e Tmk) , cabendo transcrição do trecho retirado de uma dessas deliberações (Evidência 4, p. 3738) :
Já no que tange ao item "4.1.1.b.2" do certame, não há como se negar o impacto positivo no uso de borracha em misturas asfálticas em relação ao meio ambiente, já que a restauração de pavimento com esse tipo de asfalto pode usar até mil pneus por quilômetro, o que reduz o depósito desse material em aterros ou fora deles.
Contudo, tal benefício deve vir acompanhado de redução dos custos de produção e não pode se traduzir em óbice para que o Poder Público restrinja contratações, inclusive prejudicando o erário.
Especificamente para as empresas Ster Engenharia Ltda e Tmk Engenharia S.A., as respectivas decisões judiciais consideraram ainda que as licitantes teriam apresentado documentação que evidenciava o atendimento às exigências do item 4.1.1.b.1 do edital (recuperação e reforço de ponte, com área construída de 3.450 metros quadrados) , ao contrário do que entendimento expresso pela comissão de licitação.
Nas decisões finais dos mandados de segurança, que datam de abril de 2021, o juiz responsável ratifica as decisões expedidas em sede cautelar - que consideraram as inabilitações indevidas - e autoriza a continuidade do certame. Dessa forma, dentre as cinco empresas habilitadas ao final da fase de lances, considerou-se vencedora a proposta financeira elaborada pela empresa Jatobeton Engenharia Ltda. (CNPJ 00.507.949/0001-82) , no valor de R$ 33.720.317,64 (configurando 35% de desconto em relação ao valor estimado na licitação) . 
O referido certame originou o Contrato de Execução de Obras 10/2021, celebrado em 29/5/2021 entre a Prefeitura Municipal de São Vicente, representada pelo Secretário de Desenvolvimento Urbano e Obras Públicas, e a citada empresa Jatobeton, com vigência estipulada em doze meses. Em 14/6/2021, a secretaria municipal responsável expediu ordem de serviço pela qual autorizou o início da execução das obras objeto do Contrato 10/2021 (Evidência 6, p. 3) . 
No entanto, conforme esclarecimentos recentes da Sedup, que datam de 3/8/2021 (Evidência 15, p. 2) , os serviços contratados ainda não teriam sido efetivamente iniciados em função da existência de pendências junto à Caixa Econômica Federal, relativas especialmente à necessidade de ajustes de quantitativos e preços unitários de serviços contratados - em função dos quais o valor do Contrato 10/2021 seria reduzido para R$ 33.426.128,53 (as planilhas originais e corrigidas, da licitação e de contrato, constituem a Evidência 7) .
Importância socioeconômica
Cabe registrar que o empreendimento objeto desta fiscalização localiza-se em São Vicente, município do estado de São Paulo, com população estimada pelo Instituto Brasileiro de Geografia e Estatística (IBGE) de 368.355 habitantes (para o ano 2020) , sendo a segunda cidade mais populosa do litoral paulista, ficando atrás apenas de Santos-SP.
O território do São Vicente divide-se em uma parcela continental e outra insular, constituindo a ponte A Tribuna uma das mais importantes interligações rodoviárias entre essas regiões municipais.
Conforme narrado na visão geral, mesmo após as intervenções da Fase 1, a referida ponte atualmente não está aberta ao tráfego de veículos pesados, o que impacta substancialmente na rotina de residentes e turistas, bem como nos serviços de transporte de cargas e demais atividades comerciais - afetando especialmente a região mais ao sul da parcela insular do município.
Assim, além da patente necessidade das obras de revitalização da ponte devido a questões relativas à segurança de sua estrutura, com o aumento da capacidade de carga do acesso rodoviário, prevista no escopo das intervenções objeto dos presentes autos, estima-se que os investimentos em comento venham a contribuir para o desenvolvimento econômico do município.
Objetivo e questões de auditoria 
A presente auditoria tem por objetivo avaliar a conformidade dos atos relativos à Concorrência Pública 13/2020 e à contratação dela decorrente (Contrato de Execução de Obras 10/2021) no intuito de mitigar os riscos relativos à aplicação irregular ou antieconômica dos recursos federais destinados ao empreendimento. De forma subsidiária, menciona-se também a busca pelo aprimoramento da administração pública a partir da função pedagógica e, eventualmente, sancionatória do controle externo.
Insta destacar que o escopo do presente trabalho não abrange a análise do processo relativo à contratação e execução dos serviços associados à Fase 1 das intervenções da ponte A Tribuna - visto que as obras da referida fase já se encontram encerradas e que correspondem a investimento de materialidade substancialmente inferior ao objeto da Concorrência Pública 13/2020 e do Contrato 10/2021 (conforme informações trazidas no parágrafo 12) .
Nessa esteira, a partir do objetivo deste trabalho e a fim de avaliar em que medida os recursos estão sendo aplicados de acordo com a legislação pertinente, foram formuladas as seguintes questões de auditoria:
Os atos necessários à consecução do empreendimento estão sendo realizados de forma eficiente e tempestiva, minimizando os riscos do investimento?
Os procedimentos relativos à licitação e à respectiva contratação dos serviços de execução das obras civis cumprem os requisitos estabelecidos pela legislação e pela jurisprudência, visando a atender aos interesses da Administração de forma eficiente, econômica e tempestiva?
As especificações e os quantitativos dos serviços definidos no orçamento da licitação são compatíveis com o projeto e constam na planilha orçamentária em valores condizentes com os valores de mercado?
Metodologia utilizada
Os trabalhos foram realizados em conformidade com as Normas de Auditoria do Tribunal de Contas da União (Portaria-TCU n. 280, de 8/12/2010, alterada pela Portaria-TCU n. 168, de 30/6/2011) e em observância aos Padrões de Auditoria de Conformidade estabelecidos pelo TCU (Portaria-Segecex n. 26, de 19/10/2009) .
Acerca da metodologia utilizada para a realização dos trabalhos, cita-se o exame documental de diversos documentos técnicos que compuseram o edital de licitação, tais como orçamentos, projeto e cronogramas físico-financeiros.
Para verificação dos custos dos serviços mais relevantes foi elaborada curva ABC da planilha orçamentária da Concorrência Pública 13/2020 (Evidência 7, p. 1-5) e do Contrato de Execução de Obras 10/2021 (Evidência 7, p. 11-28) , adotando-se o Método da Limitação do Preço Global (MLPG) .
O referido método de avaliação dos preços, aplicável a contratos celebrados conforme jurisprudência deste TCU, a exemplo do Acórdão 2510/2016-TCU-Plenário (de relatoria do Min. Augusto Sherman) , prevê a compensação entre preços super e subavaliados - só se configurando sobrepreço em situações em que a soma dos valores dos serviços superavaliados supere a soma dos valores subavaliados.
Limitações inerentes à auditoria 
Não houve limitações impostas pelas unidades jurisdicionadas envolvidas nos fatos analisados. No entanto, cabe o registro que a restrição relativa à realização de viagens, em razão da pandemia do Covid 19, veio a condicionar a definição dos esforços de fiscalização, inviabilizando a realização de procedimentos que demandariam visitação dos locais de execução das obras ou das unidades administrativas responsáveis pelos atos do procedimento licitatório e de contratação.
Volume de recursos fiscalizados 
Considerada a delimitação do escopo estabelecida no Subtópico A.3, considera-se como volume de recursos fiscalizados o montante de R$ 33.720.317,64 que corresponde ao valor original total do Contrato de Execução de Obras 10/2021, celebrado pela Prefeitura Municipal de São Vicente. Conforme comentado no parágrafo 31, ao momento desta fiscalização ainda não haviam sido concluídos os procedimentos para ajuste do valor do citado contrato, que passará a corresponder a R$ 33.426.128,53.
Benefícios estimados da fiscalização 
Entre os benefícios estimados desta fiscalização pode-se mencionar (i) a diminuição dos riscos de que as irregularidades observadas no âmbito licitação/contratação analisados sejam reproduzidas em futuras contratações ou em eventuais aditivos contratuais custeados com recursos federais, e (ii) o aumento da expectativa de controle por parte dos órgãos auditados.
ACHADOS DE AUDITORIA
Superestimativas de itens das composições de preço unitárias (F/I) 
Constata-se que algumas das Composições de Custos Unitários (CPU) , que embasaram a estimativa de custos do orçamento Concorrência Pública 13/2020 e do valor do Contrato de Execução de Obras 10/2021, preveem a utilização de equipamentos e de mão de obra em quantitativos superestimados ou incompatíveis com os serviços descritos. A situação representa indícios de que os valores licitados e contratados dessas composições foram estabelecidos em patamares substancialmente superiores aos reais custos necessários para consecução dos respectivos serviços. 
Situação encontrada
Com base na planilha de serviços da Concorrência 13/2020 (Evidência 7, p. 1-5) , 23 Composições de Custos Unitários (CPU) correspondem a R$ 36.601.321,60 (70,5% do valor total licitado, conforme Evidência 8, p. 6) . 
Essas composições foram elaboradas pela empresa responsável pelos projetos da Fase 1 e da Fase 2 do empreendimento (conforme apresentado na Tabela 1) . A relação e respectivos quantitativos (coeficientes) dos equipamentos e de mão de obra, estipulados pela projetista para composições em comento, constituem a Evidência 16 deste relatório. 
Cabe pontuar que os itens de serviços/equipamento das CPU elaboradas pela empresa projetista, em sua maioria, têm seus custos unitários referenciados nas bases Sinapi ou Sicro/Dnit, com exceção de itens que pela especificidade não constam nas usuais bases de preços oficiais (a exemplo de equipe para serviços submersos) - não tendo sido identificados custos unitários destoantes daquelas referências oficiais, considerando-se os critérios adotados pela equipe de fiscalização detalhados na Evidência 10.
No entanto, conforme se passará a narrar adiante, para algumas dessas composições foram constatadas incorreções e/ou superestimativas relativas aos quantitativos (coeficientes) dos itens de equipamentos e serviços que as embasam. A tabela a seguir apresenta informações das CPU objeto dos apontamentos do presente achado de fiscalização:
Tabela 3 - CPU para as quais foram identificadas superestimativas de insumos e serviços
	CPU
	Descrição
	Unid.
	 quant. 
	Custo unitário sem BDI
 (R$) 
	 Preço unitário com BDI
 (R$) 
	 Valor total com BDI
 (R$) 
	Preço unitário da proposta vencedora
 (R$) 
	 Preço totalproposta vencedora
 (R$) 

	02
	CORTE SUPERFICIAL DE CONCRETO
	m2
	11.611,74 ¹
	290,66
	380,62
	4.419.660,48
	243,44
	2.826.761,99

	06
	GRAUTE DE ALTO DESEMPENHO UW FCK ¿ 40 MPA COM INIBIDOR DE CORROSÃO - SUBMERSA
	m3
	104,12
	12.614,86
	16.519,16
	1.719.974,94
	9.636,09
	1.003.309,69

	08
	HIDROJATEAMENTO PARA LIMPEZA - SUBMERSA
	m2
	768,36
	919,75
	1.204,41
	925.420,47
	471,25
	362.089,65

	09
	HIDROJATEAMENTO PARA LIMPEZA
	m2
	39.252,73
	24,34
	31,87
	1.250.984,51
	10,80
	423.929,48

	10
	HIDROJATEAMENTO PARA SATURAÇÃO - EMERSA
	m2
	5.498,67
	24,34
	31,87
	175.242,61
	10,80
	59.385,64

	11
	PERFURAÇÃO E CHUMBAMENTO EM CONCRETO DN= 20 MM COMPRIMENTO = 35 CM
	un
	448,00
	187,53
	245,57
	110.015,36
	109,74
	49.163,52

	12
	PERFURAÇÃO E CHUMBAMENTO EM CONCRETO DN= 16 MM COMPRIMENTO = 30 CM
	un
	765,00
	177,73
	232,74
	178.046,10
	103,27
	79.001,55

	13
	PERFURAÇÃO E CHUMBAMENTO EM CONCRETO DN= 12,5 MM COMPRIMENTO = 15 CM
	un
	66.270,00
	98,40
	128,85
	8.538.889,50
	47,21
	3.128.606,70

							17.318.233,96 2
		7.932.248,22 ³

¹ após formalizados os ajustes decorrentes da análise da mandatária o quantitativo contratado corresponderá a 10.454,29 m2
² Valor equivale a 33,38% do valor licitado
³ Valor equivale a 23,52% do valor contratado
Fonte: Curva ABC dos serviços da Concorrência 13/2020 (Evidência 8, p. 1-6) e do Contrato 10/2021 (Evidência 8, p. 712) 
Com relação às composições que tratam dos serviços de corte, de perfuração/chumbamento e de hidrojateamento relacionados na Tabela 3 (CPU n. 02, 08, 09, 10, 11, 12 e 13) , o primeiro apontamento diz respeito à previsão de utilização do equipamento "grupo gerador de energia" (Sinapi 93421) , ao custo de R$ 39,34/h (jul/2020) , sendo que os demais equipamentos relacionados nas referidas composições, por serem movidos a diesel, não dependem de eletricidade para seu funcionamento.
Em relação especificamente ao serviço corte superficial de concreto (CPU 02) , além do apontamento já trazido no parágrafo 51, foi identificado que:
a CPU adota estimativa de 1 hora de trabalho para execução de apenas 1 m² do referido serviço de corte. Com essa produtividade a execução do quantitativo dos serviços licitado/contrato (Tabela 3) demandaria originalmente 11.611,74 horas - perspectiva irreal quando confrontada ao cronograma do empreendimento (Evidência 17) , pelo qual os referidos cortes estariam inseridos nas macroetapas n. 7 (com duração de 120 dias) , n. 8 (170 dias) e n. 12 (190 dias) ;
considerada a produtividade expressa na alínea anterior e a mão de obra informada na CPU em comento (4 horas de pedreiro e 2 horas de ajudante) , chegar-se-ia ao pressuposto que a execução do serviço demandaria, no intervalo de 1 hora, a dedicação de seis trabalhadores da construção civil - parâmetro tecnicamente incompatível com realização de corte superficial de uma área equivalente a apenas 1 m2 de concreto.
Quanto aos serviços de "perfuração e chumbamento (químico) em concreto"  (estimados em distintos diâmetros e profundidades, conforme CPU 11, CPU 12 e CPU 13, descritas na Tabela 3) , além do apontamento registrado no parágrafo 51, constatou-se que:
a CPU adota estimativa de 1 hora de trabalho para execução de cada perfuração/chumbamento objeto das referidas CPUs. Com essa produtividade, tomando por exemplo a CPU 13, a execução do quantitativo total dos serviços licitado/contrato (Tabela 3) demandaria 66.270 horas - volume de serviço, a priori, incompatível com o cronograma do empreendimento (Evidência 17) , pelo qual os referidos cortes estariam inseridos nas macroetapas n. 7 (com duração de 120 dias) , n. 9 (163 dias) e n. 12 (190 dias) ;
considerada a produtividade expressa na alínea anterior e a mão de obra informada na CPU em comento, entende-se que a execução do serviço demandaria a dedicação de força de trabalho injustificada para as características do serviço, dada a previsão de utilização no intervalo de 1 hora, para execução de apenas uma perfuração/chumbamento, de: (i) 3 profissionais, no caso das CPU 11 e CPU 12; e (ii) 2 profissionais no caso da CPU 13.
Em relação ao serviço graute de alto desempenho (CPU 06) , verificou-se possível equívoco na fixação do coeficiente para o serviço "contratação de equipe especializada em serviços subaquáticos", fixado em 1,2297 EQxDIA (equipes de trabalho por dia) , ao custo unitário de R$ 4.000,00/EQxDIA. Observou-se que esse coeficiente é numericamente coincidente aos estabelecidos para os equipamentos da referida CPU (Sinapi 88386 e Sinapi 93421) , cujas unidades de tempo são "horas" (e não "dias" como o parâmetro adotado para citada equipe) .
Manifestação da Sedup
Diante dos indícios de irregularidades relativas às CPU comentadas, por meio do Ofício 5129/2021, de 29/7/2021, foram requisitados esclarecimentos à Sedup sobre os critérios utilizados para elaboração das composições citadas. A resposta da secretaria municipal deu-se pelo Comunicado 424/2021-Sedup (Evidência 15, p. 10-14) , de 11/8/021, cujas principais informações são trazidas nos parágrafos seguintes. 
Sobre a utilização de gerador de eletricidade para realização dos serviços de corte superficial em concreto, em resposta ao apontamento de fiscalização, a Sedup argumentou que (Evidência 15, p. 11) :
O projeto executivo prevê que as demolições e corte no concreto sejam realizadas em sua maioria via uso de martelete elétrico e ou pneumático, para corte e regularização do substrato. Também, a demarcação inicial da área de corte é feita com disco de corte de vida tipo serra mármore (elétrica) , e acionamento de bomba d'água elétrica. Dessa forma são utilizados equipamentos elétricos e pneumáticos. Também a eletricidade pode ser utilizada para eventuais necessidades de iluminação sob a ponte conforme avaliação da segurança do trabalho, assim como insufladores de ar elétrico para remoção de poeira, equipamentos considerados como ferramentas.
Os argumentos relativos à necessidade de utilização de outros equipamentos elétricos não previstos expressamente nas composições (consubstanciados na última frase da transcrição do parágrafo anterior) , embasou também a justificativa para utilização do gerador nas demais CPU objeto dos questionamentos da equipe de fiscalização (Evidência 15, p. 13) .
Sobre a produtividade dos serviços de corte, a Sedup corroborou a estimativa pela qual a execução de corte superficial em uma área de 1 m2 demandaria uma hora de serviço, ressaltando condições específicas de execução, conforme o trecho transcrito a seguir (Evidência 15, p. 11) :
Como a maior parte dos serviços será realizada em situações em que os operários executarão demolições/cortes sobre cabeça, apoiados em plataformas móveis e também levando-se em conta que as inspeções indicaram concreto com resistência da ordem de 40 MPa nos trechos mais íntegros, a produtividade estimada e verificada na execução da fase emergencial indicou o tempo de 1 hora para execução de 1 m2.
Mais adiante, a Sedup informa que o quantitativo total dos serviços de corte descrito na CPU 02 foi revisado, passando dos 11.611,74 m2 iniciais para 10.454,29 m2, e argumenta que deve ser considerada para fins de realização dos serviços o período de doze meses de vigência contratual (a despeito dos serviços estarem associados às macroetapas comentadas no parágrafo 52, alínea "a") , cabendo transcrição do seguinte trecho da manifestação da secretaria (Evidência 15, p. 12) :
Considerando a linearidade da obra e o prazo de execução de 12 meses produtivos, considera-se que o montante de furos deva ser distribuído ao longo período e ajustado o número de equipes para integralização do prazo. 
Ainda sobre os serviços de corte em concreto, cabe transcrição do seguinte trecho da manifestação da Sedup em que são reafirmados os coeficientes de mão de obra estimados para CPU 02 (Evidência 15, p. 12) :
Apropriou-se como pedreiro a hora atribuída ao operador de martelete (marteleteiro) e ajudante para profissionais auxiliares à execução (remoção de entulhos) . São necessários 4 "marteleteiros" pois a condição de execução implica em um operário executando corte de concreto em condição sobre cabeça, segurando peso de pelo menos 5 kg, sendo necessário revezamento entre operários devido a fadiga causada pela operação. Considera-se que no espaço de 1 hora necessário para execução de 1 m2, cada "marteleteiro" suporte até 15 minutos nessa condição. Ainda, o serviço compreende etapas de demarcação e área de corte, conexão de equipamentos, entre outros. Há também necessidade de pausas constantes para limpeza de modo a evitar queda de entulhos na água.
Em relação às CPU 11, CPU 12 e CPU 13 (perfuração e chumbamento em concreto) , igualmente, a Sedup reafirma os coeficientes adotados nas composições, conforme o seguinte trecho de sua manifestação (Evidência 15, p. 13) :
Como se trata de elementos densamente armados e concreto com resistência atual da ordem de 40 Mpa, a perfuração tende a ser muito morosa. Em trecho onde a broca encontra a armadura existente há necessidade de realocar o furo e iniciar o processo de perfuração desde o início, considerando para efeitos de medição apenas o furo efetivamente chumbado. O que causa certa morosidade. Há também o fato já explicado no item 1, alínea c [trecho transcrito no parágrafo 60], onde os operários trabalham em condição pouco ergonômica, o que gera impacto direto na produtividade.
Com argumento similar ao utilizado para o corte em concreto, a Sedup afirma que a avaliação acerca plausibilidade do tempo de execução dos quantitativos totais licitados/contratados deve considerar os doze meses de vigência contratual e não os macroserviços aos quais encontram-se associados pelo cronograma. Assim, a secretaria conclui ser possível a realização dos serviços durante a vigência do contrato, por meio do ajuste do "número de equipes para integralização do prazo" (Evidência 15, p. 14) .
Por último, com relação aos serviços de fornecimento e aplicação de graute (CPU 06) , a Sedup corrobora o coeficiente estabelecido para equipe de mergulho, registrando que os coeficientes dos equipamentos referenciados na base Sinapi é que, erroneamente, teriam sido estabelecidos em hora - considerando que para esses itens de serviços, portanto, consta na composição quantitativo oito vezes menor que o necessário para realização dos serviços, conforme trecho transcrito a seguir (Evidência 15, p. 14) :
De fato, os coeficientes utilizados para os itens SINAPI 88386 e 93421 deveriam ser computados com unidade em dia e não em horas, dessa forma dever-se-ia multiplicar o valor de 1,2297 pelo número de horas diárias de equipe de serviço subaquático gerando um preço unitário superior ao preço unitário adotado, ou seja, não haverá prejuízo ao erário público. O valor do coeficiente de 1,2297 adotado para a equipe subaquática está adequado à produtividade deste item.
Análise
Quanto à compatibilidade dos serviços sob análise com o cronograma licitado/contratado, apresenta-se a seguir a tabela na qual são estimadas as condições de realização dos serviços descritos nas CPU 02 e CPU 13, adotando-se os seguintes parâmetros aderentes à argumentação da Sedup: (i) os serviços seriam executados durante toda vigência contratual (doze meses) ; (ii) produtividade dos serviços defendida pela secretaria; (iii) quantidade de trabalhadores previstos nas respectivas composições unitárias: 
Tabela 4 - estimativa das condições de execução dos serviços das CPU 02 e CPU 13 
	CPU
 (a) 
	Descrição
 (b) 
	Unid.
 (c) 
	 Quantidade licitada
 (d) 
	Quantidade de horas para execução de uma unidade do serviço
 (e) 
	Quantidade de trabalhadores para execução de uma unidade do serviço
 (f) 
	Quantidade de equipes que teriam que se dedicar exclusivamente ao serviço 44 horas semanais durante doze meses de execução 1
 (g) 
	Quantidade de trabalhadores dedicados em tempo integral durante doze meses dedicados exclusivamente ao serviço
 (h) = (f) * (g) 

	02
	CORTE SUPERFICIAL DE CONCRETO
	m2
	11.611,74
	1 hora
	6
	5,07
	30,40

	13
	PERFURAÇÃO E CHUMBAMENTO EM CONCRETO DN= 12,5 MM COMPRIMENTO = 15 CM
	un
	66.270,00
	1 hora
	2
	28,92
	57,84

		33,99
	88,24

1 Considerando as horas associadas ao total de serviços licitados (colunas "d" x "e") , distribuídas em 12 meses com média de 4,34 semanas por mês (cada semana com 44 horas de trabalho) 
Fonte: Elaboração própria, com base na Composições de Preço Unitárias utilizadas na Concorrência 13/2020 (Evidência 16) , Curva ABC de serviços (Evidência 8) 
Destaca-se que o exercício teórico, apresentado na tabela anterior, leva à conclusão de que seriam necessários mais de 88 operários da construção civil, trabalhando concomitantemente 44 horas por semanais, durante toda vigência do contrato, exclusivamente para consecução dos dois serviços descritos nas CPU 02 e CPU 13, no prazo de doze meses. 
Além disso, considerando as premissas apresentadas na Tabela 4, essa força de trabalho estaria distribuída em aproximadamente 34 equipes atuando simultaneamente, em tempo integral, durante toda a vigência contratual, cada qual com a previsão de utilização de um gerador, um compressor e um martelete, frise-se, dedicados exclusivamente aos serviços das CPU 02 e CPU 13. 
O excessivo número de trabalhadores e equipamentos que, conforme a estimação apresentada, estariam associados apenas à execução dos dois serviços apresentados na Tabela 4, notoriamente não corresponde à realidade verificável em obras da construção civil - ainda que se considere a especificidade da obra de revitalização em comento.   
Ademais, a hipótese de que a execução dos serviços em questão seria realizada durante toda a vigência contratual (12 meses) não se adequa ao cronograma da execução contratual, pelo qual os serviços em comento são associados a determinadas macroetapas de serviços cujas respectivas durações são inferiores à vigência contratual (conforme comentado nos parágrafos 52-53) . 
O pressuposto expressamente defendido pela Sedup - no sentido de que os serviços, na prática, estariam linearmente distribuídos durante os doze meses de vigência do contrato - compromete a validade do cronograma estipulado para fins de acompanhamento de evolução dos serviços contratados. Essa condição majora os riscos de que os pagamentos pelos serviços se deem de forma desconexa à evolução física do contrato, especialmente em função do regime de execução por preço global adotado na contratação em comento. 
Tomados como válidos os quantitativos totais de serviços previstos na planilha orçamentária (Tabela 3) , conclui-se que a desproporcionalidade das horas dos serviços comentados com o cronograma (ou mesmo com a vigência) do contrato, deve-se basicamente às baixas produtividades estipuladas para execução dos serviços objetos das composições em comento. 
Esses fatores de produtividade, deduzidos a partir dos elevados coeficientes estipulados de utilização de equipamentos e de mão de obra, se refletem nos elevados custos unitários das CPU sob análise - entendimento endossado pelas considerações específicas acerca das referidas composições, conforme se apresenta em seguida.
Corte em concreto (CPU 02) 
Quanto ao serviço de corte superficial em concreto, além das ponderações apresentadas acerca da percepção da utilização de produtividade não plausível em face do período de vigência contratual, merece atenção específica o volume de mão de obra estipulado na CPU 02, reproduzida a seguir:
Tabela 5 - Detalhamento da CPU 02 (corte superficial em concreto) 
	FONTE
	CÓD.
	SERVIÇOS E INSUMOS
	UNID.
	COEF.
	QTDE.
	P. UNIT.
	P. TOTAL

	COMPOSIÇÃO
	CPU 02
	CORTE SUPERFICIAL DE CONCRETO
	M2

	R$ 290,66

	SINAPI
	90999
	COMPRESSOR DE AR REBOCAVEL, VAZÃO 400 PCM, PRESSAO DE TRABALHO 102 PSI, MOTOR A DIESEL POTÊNCIA 110 CV - CHP DIURNO. AF_06/2015
	H
	1,0000
	1,0000
	R$ 50,12
	R$ 50,12

	SINAPI
	93421
	GRUPO GERADOR REBOCÁVEL, POTÊNCIA 66 KVA, MOTOR A DIESEL - CHP DIURNO. AF_03/2016
	H
	1,0000
	1,0000
	R$ 36,34
	R$ 36,34

	DNIT
	E9677
	MARTELETE PERFURADOR/ROMPEDOR A AR COMPRIMIDO DE 10 KG
	H
	4,0000
	1,0000
	R$ 20,04
	R$ 80,18

	SINAPI
	88309
	PEDREIRO COM ENCARGOS COMPLEMENTARES
	H
	4,0000
	1,0000
	R$ 21,67
	R$ 86,68

	SINAPI
	88242
	AJUDANTE DE PEDREIRO COM ENCARGOS COMPLEMENTARES
	H
	2,0000
	1,0000
	R$ 18,67
	R$ 37,34

Fonte: Composições de Preço Unitárias utilizadas na Concorrência 13/2020 (Evidência 16) 
Ainda que considerada as condições especiais de execução do serviço em foco (registradas nas transcrições do parágrafo 58) não restaria plausível a utilização de seis trabalhadores para realização de corte superficial em uma área de 1 m2. A despeito dessa considerável mão de obra estimada, a Sedup sustenta que a execução do corte na área citada demandaria uma hora de trabalho da equipe. 
Cabe destacar o argumento, transcrito no parágrafo 60, de que cada marteleiro, devido à fadiga associada à atividade, teria condições físicas de operar o equipamento por apenas quinze minutos no intervalo de uma hora. Conforme se depreende do revezamento descrito na manifestação da Sedup, após o tempo produtivo, o trabalhador usufruiria de descanso de 45 minutos, antes de retornar à próxima sessão de corte. 
As condições narradas são notoriamente irreais em obras da construção civil ou mesmo em composições de serviços de bases oficiais - desconhece-se, por exemplo, a existência de composições das bases Sicro ou Sinapi que prevejam três quartos de tempo improdutivo para força de trabalho estimada.
Ademais, o argumento do "revezamento" da operação do martelete entre operários contrasta com a previsão contida na composição de utilização de quatro desses equipamentos (Tabela 5) , o que aponta para indícios de superestima dos coeficientes da CPU 02, que afeta tanto a mão de obra quanto os equipamentos associados aos cortes objeto da referida composição.
Serviços de perfuração/chumbamento em concreto (CPU 11, CPU 12 e CPU 13) 
Quanto aos serviços relativos à perfuração e chumbamento químico em concreto, se apresentará análise baseada na CPU 13, por possuir a maior relevância material dentre as demais especificações de serviço de perfuração/chumbamento (conforme Tabela 3) , sendo, porém, as considerações a serem apresentadas também válidas para as CPU 11 e CPU 12. Nessa esteira apresenta-se o detalhamento da composição em destaque:
Tabela 6 - Detalhamento da CPU 13 (perfuração e chumbamento em concreto) 
	FONTE
	CÓD.
	SERVIÇOS E INSUMOS
	UNID.
	COEF.
	QTDE.
	P. UNIT.
	P. TOTAL

	COMPOSIÇÃO
	CPU 13
	PERFURAÇÃO E CHUMBAMENTO EM CONCRETO DN= 12,5 MM COMPRIMENTO = 15 CM
	UN

	R$ 98,40

	SINAPI
	90999
	COMPRESSOR DE AR REBOCAVEL, VAZÃO 400 PCM, PRESSAO DE TRABALHO 102 PSI, MOTOR A DIESEL POTÊNCIA 110 CV - CHP DIURNO. AF_06/2015
	H
	0,3750
	1,0000
	R$ 50,12
	R$ 18,80

	SINAPI
	95620
	PERFURATRIZ PNEUMATICA MANUAL DE PESO MEDIO, MARTELETE, 18KG, COMPRIMENTO MÁXIMO DE CURSO DE 6 M, DIAMETRO DO PISTAO DE 5,5 CM - CHP DIURNO
	H
	0,7500
	1,0000
	R$ 21,32
	R$ 15,99

	SINAPI
	93421
	GRUPO GERADOR REBOCÁVEL, POTÊNCIA 66 KVA, MOTOR A DIESEL - CHP DIURNO. AF_03/2016
	H
	0,5000
	1,0000
	R$ 39,34
	R$ 19,67

	SINAPI
	88309
	PEDREIRO COM ENCARGOS COMPLEMENTARES
	H
	1,0000
	1,0000
	R$ 21,67
	R$ 21,67

	SINAPI
	88242
	AJUDANTE DE PEDREIRO COM ENCARGOS COMPLEMENTARES
	H
	1,0000
	1,0000
	R$ 18,67
	R$ 18,67

	COTAÇÃO
	CT 05
	CHUMBADOR QUIMICO                                                                                           
	KG
	0,0110
	1,0000
	R$ 326,85
	R$ 3,60

Fonte: Composições de Preço Unitárias utilizadas na Concorrência 13/2020 (Evidência 16) 
Primeiramente, destaca-se o custo notoriamente elevado de R$ 98,40/unidade (R$ 128,84/unidade com o BDI) para execução dos serviços da CPU 13, que consistem basicamente na perfuração/chumbamento em concreto de diâmetro 1,25 cm e profundidade de 15 cm - dimensões similares a algumas canetas "marca texto" encontradas em papelarias. 
Frise-se que o valor unitário da CPU 13 se torna materialmente relevante em relação ao valor total do Contrato 10/2021 dada a previsão de execução de mais de 66 mil perfurações/chumbamento durante a vigência contratual, somando R$ 8.538.889,50 na licitação e R$ 3.128.606,70 no contrato celebrado (informações apresentadas na Tabela 3) .
Para reforçar a percepção acerca da não razoabilidade dos parâmetros adotados pela CPU 13, toma-se por referência serviço análogo constante da base do Dnit: "Perfuração em concreto com martelete elétrico - D = 12,5 mm" (Sicro 408020) , ao custo de R$ 28,75/m (São Paulo, Julho/2020) . Considerando que a CPU 13 tem 15 cm de profundidade utilizando-se dos parâmetros do Sicro ter-se-ia o custo por perfuração de apenas R$ 4,31/un (R$ 28,75 x 0,15m) , valor significativamente inferior aos R$ 98,40/un da CPU 13 licitada. 
Cabe destaque que a referida composição Sicro adota por parâmetro a utilização de apenas um servente para realização do serviço, com estimativa de que, no intervalo de 1 hora, seria possível a realização de perfurações cujas profundidades somariam 1,16 metros. Ao passo que pela CPU licitada, no mesmo intervalo, seria executado apenas um furo de 0,15 m, com a utilização de dois trabalhadores no caso da CPU 13 (conforme Tabela 6) .
Ainda que se reconheça as condições específicas de execução e o fato de a composição Sicro 1408020 não prever o material para chumbamento químico, nem a mão de obra necessária para sua aplicação (que basicamente consiste na injeção por meio de aplicador manual do produto no furo perfurado) , cabe destacar que os custos do chumbador químico (R$ 3,60/un., conforme cotação utilizada na própria CPU 13) e da força de trabalho que seria necessária à sua aplicação, não constituiriam fatores suficientes para justificar a disparidade do custo da CPU licitada em relação à composição Sicro apresentada.
Fornecimento e aplicação de graute de alto desempenho (CPU 06) 
Conforme narrado no parágrafo 54, em relação à CPU 06 a equipe de fiscalização inferiu haver equívoco em função da utilização do mesmo valor do coeficiente para itens de serviço quantificados em distintas unidades de medida, em destaque na reprodução da composição a seguir:
Tabela 7 - Detalhamento da CPU 06 (graute) 
	FONTE
	CÓD.
	SERVIÇOS E INSUMOS
	UNID.
	COEF.
	QTDE.
	P. UNIT.
	P. TOTAL

	COMPOSIÇÃO
	CPU 06
	GRAUTE DE ALTO DESEMPENHO UW FCK ¿ 40 MPA COM INIBIDOR DE CORROSÃO - SUBMERSA
	M3
				R$ 12.614,86

	COTAÇÃO
	CT 04
	EMCEKRET UW - GRAUTE SUBAQUATICO
	KG
	2.200,0000
	1,0000
	R$ 3,30
	R$ 7.260,00

	SINAPI
	88386
	MISTURADOR DE ARGAMASSA, EIXO HORIZONTAL, CAPACIDADE DE MISTURA 300 KG, MOTOR ELÉTRICO POTÊNCIA 5 CV - CHP DIURNO. AF_06/2014
	H
	1,2297
	1,0000
	R$ 3,14
	R$ 3,86

	SINAPI
	93421
	GRUPO GERADOR REBOCÁVEL, POTÊNCIA 66 KVA, MOTOR A DIESEL - CHP DIURNO. AF_03/2016
	H
	1,2297
	1,0000
	R$ 39,34
	R$ 48,37

	SINAPI
	88309
	PEDREIRO COM ENCARGOS COMPLEMENTARES
	H
	1,0000
	1,0000
	R$ 21,67
	R$ 21,67

	SINAPI
	88242
	AJUDANTE DE PEDREIRO COM ENCARGOS COMPLEMENTARES
	H
	2,0000
	1,0000
	R$ 18,67
	R$ 37,34

	COTAÇÃO
	CT 03
	INIBIDOR DE CORROSÃO CORTEC MCI 2005
	LT
	0,6000
	1,0000
	R$ 349,77
	R$ 209,86

	CPOS 178
	11.16.040
	LANÇAMENTO E ADENSAMENTO DE CONCRETO OU MASSA EM FUNDAÇÃO
	M3
	1,0000
	1,0000
	R$ 115,10
	R$ 115,10

	COTAÇÃO (VALOR ADOTADO) 
	CT 02
	CONTRATAÇÃO DE EQUIPE ESPECIALIZADA EM SERVIÇOS SUBAQUÁTICOS
	EQXDIA
	1,2297
	1,0000
	R$ 4.000,00
	R$ 4.918,66

Fonte: Composições de Preço Unitárias utilizadas na Concorrência 13/2020 (Evidência 16) 
Considerou-se em questão específica do Ofício 5-129/2021, que o coeficiente associado ao item que trata de contratação de equipe para serviços submersos (CT 02) não condizia com os demais coeficientes da CPU 06 - pelos quais seria possível inferir que a execução uma unidade (m3) dos serviços demandaria pouco mais de uma hora, ao passo que os coeficientes da referida equipe foram estabelecidos em aproximadamente 1,23 dia (considerada a utilização de apenas uma equipe para consecução dos serviços descritos) .
No entanto, conforme trazido no parágrafo 63, a secretaria municipal refutou a existência de erro relacionado à equipe de serviços submersos e alegou que a unidade de medida dos itens Sinapi 88386 e 93421 é que teriam sido registrados equivocadamente em horas, afirmando que os coeficientes dos referidos itens Sinapi constantes nas CPU diriam respeito a dia de trabalho - unidade não usual para estabelecimento de quantitativos em composições de serviço.
Nessa esteira, a Sedup assevera que a realização de apenas 1 m3 do serviço da CPU 06 - que consiste basicamente no preparo e na aplicação da argamassa de alta resistência nos locais que necessitam de reforço estrutural - demandaria 9,8376 horas (considerando dia de 8 horas de trabalho e o coeficiente 1,2297 equipe/dia) . 
Ainda que se considere que os serviços serão realizados em superfícies submersas, fator que inviabiliza o comparativo direto com composições de grauteamento constantes nas bases de referência de preços oficiais, entende-se que não se apresenta razoável a estimativa de quase dez horas de serviço para aplicação de apenas 1 m3 do referido graute, ao custo unitário de R$ 12.614,86, que equivale ao preço de R$ 16.519,16/m3 (considerado o BDI de 31%) .
Cabe o registro que o custo unitário da equipe para trabalhos submersos foi estipulado com base em cotação junto a empresas do mercado, tendo sido considerado nessas cotações que as referidas equipes seriam compostas por um supervisor de mergulho e quatro mergulhadores - força de trabalho significativa que reforça os indícios de superestimativa dos coeficientes defendidos na manifestação da Sedup.
Previsão de uso de gerador (CPU 02, 08, 09, 10, 11, 12 e 13) 
Sobre o gerador de eletricidade, o questionamento da equipe de fiscalização dirigido à Sedup visava esclarecer o fato de o referido equipamento estar previsto em todas as composições relacionadas na Tabela 3, sendo que apenas a CPU 06 (Tabela 7) relaciona equipamento que necessita de eletricidade para seu funcionamento - note-se que nas demais CPU o compressor que alimenta o martelete/perfurador é movido a diesel (conforme verifica-se nas composições reproduzidas na Tabela 5 e Tabela 6) .
A manifestação da Sedup em relação ao assunto corrobora que o gerador em comento de fato não será utilizado para o acionamento dos demais equipamentos relacionados nas composições objeto de questionamento. No entanto, a citada secretaria municipal defende que o gerador seria justificável para utilização de equipamentos elétricos que, apesar de necessários, não foram relacionados nas composições em foco. 
Considera-se, entretanto, que em função da relevância atribuída pela Sedup aos equipamentos elétricos assessórios, seria tecnicamente exigível a previsão expressa desses instrumentos nas CPU em coeficientes compatíveis com as horas de utilização do gerador estimadas, com vistas a caracterizar adequadamente os serviços a serem realizados, bem como para justificar os respectivos custos envolvidos.
Frise-se também que não é razoável admitir que custos significativos relativos ao equipamento gerador fossem inseridos nas citadas CPU, que em conjunto representam parcela significativa do valor total contratado (conforme denotam os valores da Tabela 3) , com base em "eventuais necessidades", conforme expresso na manifestação da Sedup transcrita no parágrafo 56.
Noutro aspecto, ainda que considerada válida a hipótese de que a previsão de uso do gerador de eletricidade se daria pela necessidade de utilização de outros equipamentos elétricos, seria econômica e tecnicamente mais adequado a previsão de uso do martelete/perfurador também movido à eletricidade - pois assim não haveria justificativas para previsão do compressor pneumático, reduzindo-se sensivelmente os custos das composições reproduzidas na Tabela 5 e na Tabela 6.
Retomando o exercício teórico, registrado ao começo deste achado, que estipula hipoteticamente o número de equipes de trabalho simultâneas para realização dos serviços durante a vigência do contrato (Tabela 4) , haveria de ser disponibilizado pela contratada simultaneamente 34 geradores em tempo integral, durante toda a vigência contratual, dedicados apenas à execução dos serviços das CPU 02 e CPU 13 (os dois itens de serviço mais relevantes da planilha orçamentária) .
Com exceção da CPU 06, que expressamente prevê equipamento dependente de eletricidade, considerados os quantitativos de horas do gerador relacionados às demais composições objeto do presente achado, ter-se-ia o total 58.246,65 horas de utilização do gerador, (Evidência 18, p. 5) cuja utilização não se encontra tecnicamente respaldada pela documentação do certame, conforme considerações trazidas nos parágrafos anteriores. 
Destaca-se que, considerado esse montante de horas, multiplicado pelo preço unitário do gerador R$ 51,54/h (R$ 39,34/h do custo da composição Sinapi 93421, julho/2020, somado ao BDI de 31%) , tem-se que os questionamentos relativos à utilização do equipamento trazidos no presente achado dizem respeito a montante superior a R$ 3 milhões.  
Conclusões acerca dos assuntos objetos do presente achado
Em função dos apontamentos registrados ao longo do presente achado, considera-se que as informações trazidas pela Sedup não justificam as produtividades e os custos unitários necessários à execução de uma unidade de medida de nenhuma das CPU elencadas na Tabela 3.
Conclui-se, portanto, que os elementos apresentados na manifestação da Sedup não são suficientes para afastar os indícios de superestimativa ou da previsão injustificada de mão de obra e de equipamentos objeto do presente achado.
Desta forma, considera-se que as formulações das composições unitárias em comento não atenderam aos requisitos do art. 2º, inciso II, e art. 8º do Decreto 7.983/2013, transcritos a seguir:
Art. 2º Para os fins deste Decreto, considera-se:
 (...) 
II - composição de custo unitário - detalhamento do custo unitário do serviço que expresse a descrição, quantidades, produtividades e custos unitários dos materiais, mão de obra e equipamentos necessários à execução de uma unidade de medida;
 (...) 
Art. 8º Na elaboração dos orçamentos de referência, os órgãos e entidades da administração pública federal poderão adotar especificidades locais ou de projeto na elaboração das respectivas composições de custo unitário, desde que demonstrada a pertinência dos ajustes para a obra ou serviço de engenharia a ser orçado em relatório técnico elaborado por profissional habilitado. (grifou-se) 
Ademais, com base nas alegações apresentadas pela Sedup, conclui-se que o cronograma físico-financeiro licitado/contratado não apresenta adequada "especificação física completa das etapas necessárias à medição, ao monitoramento e ao controle das obras", exigida nos termos do art. 12 do Decreto 7.983/2013.
No entanto, resta necessário registrar que a especificidade da obra de recuperação da ponte em comento impossibilitou a obtenção de outras composições de serviços que pudessem indicar os corretos coeficientes dos itens de serviços e dos equipamentos compatíveis com a descrição das CPU avaliadas.
Em suma, apesar de caracterizado o superdimensionamento dos coeficientes utilizados na formulação das CPU em questão, reconhece-se que não foi possível à presente análise a obtenção de parâmetros para estipular, com suficiente margem de segurança, os coeficientes condizentes com a real execução dos serviços descritos nas composições objeto do presente achado. 
Nessa conjuntura, resta considerar que a questão central da presente análise passa a se voltar à ponderação acerca dos riscos de que as incorreções das CPU representem prejuízos ao erário, em virtude de se refletirem nos custos substancialmente superiores àqueles de fato necessários à execução dos respectivos serviços. 
Cabe, portanto, sopesar que o valor total das composições relacionadas na Tabela 3 corresponde a 33,38% ao valor total da licitação. Ao passo que, conforme já destacado no parágrafo 29, o desconto do Contrato 10/2021 corresponde a 35% em relação ao valor licitado, superando, portanto, em termos de valor, o montante total associado às CPU em comento. 
Assim, considerando o Método da Limitação do Preço Global (MLPG) , aplicável à situação sob análise, (conforme esclarecido no parágrafo 41) , constata-se que os riscos de sobrepreço em relação ao valor contratado encontram-se atenuados - visto que o desconto verificado na contratação seria suficiente para sobrepujar integralmente o sobrepreço máximo que poderia ser atribuído aos assuntos tratados neste achado. 
Ressalta-se que as avaliações de preço de outros itens de serviços realizadas com base em referências oficiais não resultaram em detecção de sobrepreço relevante. Essas análises, realizadas com base em curva ABC dos serviços (Evidência 8) foram detalhadas em documento que constitui a Evidência 10 deste relatório, em atendimento à orientação registrada no Memorando-Circular 01/2019-Coinfra.
Por outro ângulo, trazendo à análise aspectos socioeconômicos do empreendimento, narrados na parte introdutória deste relatório, não se pode desprezar a real necessidade e urgência da realização dos serviços objeto desta fiscalização. Nessa esteira, consideradas as ponderações sobre a não evidenciação de sobrepreço pela análise realizada, entende-se que eventuais medidas de controle que pudessem implicar alterações do contrato assinado, tais como reformulação dos coeficientes das CPU considerados desarrazoados, tenderiam a ter efeitos restritos apenas à postergação da entrega das intervenções previstas à população a ser beneficiada.
Nesse contexto, entende-se suficiente que seja cientificado à Prefeitura Municipal de São Vicente que no âmbito da Concorrência Pública 13/2020 foram identificadas irregularidades relativas à formulação das CPU 02, 06, 08, 09, 10, 11, 12 e 13, que não foram consideradas para fins de sobrepreço em função do expressivo desconto verificado no Contrato de Execução de Obras 10/2021, ressaltando a inviabilidade de utilização das referidas composições como referência para eventuais futuros aditivos contratuais (com exceção do aditivo de ajuste decorrente da atuação da mandatária, em curso ao momento desta fiscalização, assunto comentado no parágrafo 31) .
Esclarece-se que por tratar-se de contratação por regime de execução por preço global, em tese, seria menos provável a realização de aditivos para ajustes de quantitativos de serviços previstos na planilha orçamentária contratada. No entanto, a menção contida no parágrafo anterior relativa à inviabilidade de adoção das CPU como parâmetros referenciais de custos ganha relevo em razão de a obra em comento caracterizar-se como reforma (cujos limites de acréscimo são majorados, conforme art. 65, § 1º, da Lei de Licitações) , condição que, a princípio, aumentaria o risco de materialização de sobrepreço relativo a eventuais futuras alterações contratuais que viessem a abranger tais composições.
Por último, em função das ponderações registradas na presente análise, conclui-se que os fatos narrados não se enquadram nos conceitos definidos nos incisos do art. 138 da Lei 14.116/2020 (LDO 2021) , podendo ser caracterizados como irregularidades que não se revestem de gravidade suficiente para justificar a desconstituição de atos administrativos já realizados, nem ensejar aplicação de sanção a responsáveis, justificando a classificação do presente achado como "falhas/impropriedades" (F/I) , conforme define o art. 2º, inciso VII, da Resolução TCU 280/2016. 
CONCLUSÃO 
No âmbito do presente trabalho, cujo objeto foram as obras de reforço estrutural da ponte A Tribuna, foram realizados, no período de 28/6/2021 a 20/8/2021, os procedimentos de fiscalização com vistas a responder às questões de auditoria que compuseram a matriz de planejamento (apresentadas no Subtópico A.3) . 
Em relação à Questão de Auditoria n. 1, que tratou da efetividade e tempestividade dos atos realizados pela Administração para assegurar a entrega do empreendimento à população, registra-se que não foram identificados relevantes atrasos nas ações realizadas com vistas à contratação das obras do empreendimento sob análise. 
Deve-se pontuar que as obras da Fase 1 tiveram seus procedimentos regidos pela urgência de execução das intervenções, das quais dependiam a reabertura da ponte para veículos leves (conforme narrado nos parágrafos 16-17) . Tampouco foram verificados atrasos relevantes relacionados aos procedimentos de contratação das obras da Fase 2, visto que se pode considerar que houve atuação tempestiva do Município de São Vicente na realização da Concorrência Pública 13/2020.
Em relação à Questão de Auditoria n. 2, cujo objeto diz respeito à verificação da regularidade dos atos relativos à licitação e contratação, os procedimentos de fiscalização não identificaram indícios de irregularidades relativos à competitividade ou à isonomia da Concorrência Pública 13/2020 - cabendo relembrar que para o resultado da fase de lances foram preponderantes as decisões judiciais que determinaram a classificação das propostas de licitantes incialmente consideradas inabilitadas pela comissão de licitação.
Com relação à contratação da Fase 2, cabe registro, entretanto, que a citada Sedup procedeu à celebração Contrato 10/2021 (decorrente da Concorrência Pública 13/2020) , bem como emitiu ordem de serviço para execução do referido contrato, antes da emissão pela mandatária, Caixa Econômica Federal, dos documentos que atestam a regularidade do procedimento licitatório (VRPL) e que autorizam o início da execução das obras licitadas (AIO) .
 As análises realizadas pela Caixa detectaram a necessidade de ajustes de preços unitários e quantitativos de alguns dos serviços licitados, o que, consequentemente, afetavam também a especificações do Contrato 10/2021, exigindo, portanto, a celebração de termo aditivo que ainda não havia sido formalizado à época das últimas informações repassadas à equipe de fiscalização.
Frise-se que as alterações estimadas pela Caixa para compatibilização da planilha de serviços implicam uma redução no valor contratual em aproximadamente R$ 294 mil, montante cuja materialidade em relação ao valor total do Contrato 10/2021 permite presumir que não importará em prejuízo à continuidade daquela contratação.
A situação narrada não foi objeto de achado específico em função das informações obtidas durante a fase de execução da fiscalização apontarem para existência de medidas, em curso no âmbito da secretaria municipal responsável, com vistas a regularizar as pendências, que conforme normativo da mandatária impedem o desembolso de recursos federais para o empreendimento. 
Ademais, apesar de ter sido emitida a ordem de serviço para início da execução contratual, conforme declaração da Prefeitura de São Vicente, que data de 3/8/2021, as obras da Fase 2 da ponte A Tribuna ainda não haviam sido efetivamente iniciadas (Evidência 15, p. 1-2) . Desta forma, entende-se que os riscos associados à situação narrada se restringem a potenciais atrasos no prazo originalmente previsto para conclusão do empreendimento. 
Quanto à Questão de Auditoria n. 3, que teve por objetivo a verificação da aderência das especificações e preços dos serviços definidos no orçamento da obra ao projeto e às condições de mercado, as análises relativas aos serviços objeto da Concorrência Pública 13/2020 resultaram no Achado B.1.
No referido achado, relatou-se que algumas das Composições de Custos Unitários (CPU) , que embasaram a estimativa de custos do orçamento da Concorrência Pública 13/2020 e do valor do Contrato 10/2021, preveem a utilização de equipamentos e de mão de obra superestimados ou incompatíveis com os respectivos serviços.
No entanto, tendo a análise sido pautada pelo Método da Limitação do Preço Global, considerou-se afastado o sobrepreço associado às referidas CPU, em razão do desconto de 35% apresentado pelo Contrato 10/2021, em relação ao orçamento estimado na licitação, ser suficiente para sobrepujar integralmente o potencial prejuízo que poderia decorrer das inconsistências e irregularidades detectadas.
As demais análises de preços, realizadas com base na curva ABC de serviços e nas referências de custos oficiais, tampouco detectaram sobrepreço dos valores contratados, tendo sido os procedimentos de fiscalização relativos ao assunto objeto de detalhamento em peça específica que constitui a Evidência 10 destes autos (em atendimento ao Memorando-Circular 01/2019-Coinfra) .
Nesse contexto, considerou-se que as falhas tratadas no Achado B.1 não representaram efetivos prejuízos ao atingimento dos objetivos da Concorrência 23/2020 ou à validade do Contrato 10/2021, não requerendo, portanto, refazimento ou correções dos atos praticados, nem responsabilização de agentes envolvidos - conclusão que fundamenta proposta de dar ciência das irregularidades à Prefeitura Municipal de São Vicente (nos termos registrados no Tópico D) , com vistas a evitar que tais impropriedades persistam em eventuais futuros procedimentos licitatórios ou aditivos da contratação vigente.
Em função da gravidade das situações tratadas no âmbito do presente trabalho e em atendimento ao item n. 51 dos Padrões de Auditoria de Conformidade  (PAC) deste TCU, cabe registrar que as irregularidades constatadas não representam impacto significativo para fins do julgamento das contas dos órgãos/entidades jurisdicionadas envolvidas (Ministério do Desenvolvimento Regional e Caixa Econômica Federal) , nos exercícios em que se deram os fatos analisados.
PROPOSTA DE ENCAMINHAMENTO 
Diante do exposto no Subtópico B.1 deste relatório de fiscalização, submetem-se os autos à consideração superior, propondo:
com fundamento no art. 9º, inciso II, da Resolução-TCU 315/2020, dar ciência à Prefeitura Municipal de São Vicente que as Composições de Preço Unitárias n. 02, 06, 08, 09, 10, 11, 12 e 13, utilizadas no âmbito da Concorrência Pública 13/2020, possuem estimativas de utilização de mão de obra e de equipamentos não embasadas em critérios técnicos compatíveis com o art. 2º, inciso II, art. 8º e art. 12 do Decreto 7.983/2013 - não devendo as referidas composições serem utilizadas como referência de custos em futuros certames ou em eventuais aditivos ao Contrato 10/2021 (com exceção do aditivo de ajuste decorrente da atuação da mandatária na análise relativa à Verificação Regularidade Procedimento Licitatório, caso ainda não tenha sido celebrado) ;
encaminhar cópia da decisão à Prefeitura Municipal de São Vicente, à empresa Jatobeton Engenharia Ltda. (CNPJ 00.507.949/0001-82) e à Caixa Econômica Federal, para ciência, destacando que o relatório e o voto que a fundamentaram podem ser acessados por meio do endereço eletrônico www.tcu.gov.br/acordao;
arquivar o processo, com fundamento no art. 169, inciso III, do Regimento Interno do Tribunal."
É o Relatório.

não há

Não atuou.

RELATÓRIO DE AUDITORIA. FISCOBRAS/2021. OBRAS DE REFORÇO ESTRUTURAL DA PONTE A TRIBUNA, LOCALIZADA EM SÃO VICENTE/SP. INCONSISTÊNCIAS DIVERSAS NAS COMPOSIÇÕES DE CUSTO UNITÁRIO UTILIZADAS NO ORÇAMENTO ESTIMATIVO DO CERTAME LICITATÓRIO DA OBRA. CIENTIFICAÇÃO DAS IMPROPRIEDADES. ARQUIVAMENTO.

RELATÓRIO DE AUDITORIA (RA)

Secretaria de Fiscalização de Infraestrutura Urbana (SeinfraUrb).

Cuidam os autos de relatório de auditoria realizada pela Secretaria de Fiscalização de Infraestrutura Urbana (SeinfraUrbana) , no âmbito do Fiscobras/2021, tendo por escopo a verificação da conformidade da gestão dos valores financeiros transferidos por força do Contrato de Repasse 106949294/2019, destinado a executar as obras de reforço estrutural da ponte A Tribuna, situada em São Vicente/SP.
2.	O referido contrato de repasse foi firmado entre o Ministério do Desenvolvimento Regional (MDR) , representado pela Caixa Econômica Federal, e o Município de São Vicente/SP. O citado ajuste prevê a aplicação de R$ 58.064.668,68 no empreendimento, dos quais R$ 57.379.345,24 são provenientes de recursos da União e R$ 685.323,44, de contrapartida municipal.
3.	A Ponte A Tribuna (também denominada Ponte dos Barreiros) transpõe o Canal dos Barreiros, possuindo comprimento total de 623 metros. Segundo relatado pela equipe de auditoria, em novembro de 2019 decisão judicial determinou a interdição total da referida ponte, com base em avaliação técnica do Instituto de Pesquisas Tecnológicas (IPT) , na qual foram apontados riscos de colapso estrutural.
4.	Após sete meses de interdição, devido a obras que constituíram a denominada fase 1 de intervenções na ponte (também custeadas com recursos do Contrato de Repasse 1069492-94/2019) , a estrutura foi reaberta apenas para o tráfego de veículos leves, permanecendo fechada para o fluxo de ônibus e caminhões.
A segunda etapa das intervenções previstas (Fase 2) tem por objeto a ampliação da capacidade de suporte de carga, de 36 para 45 toneladas, permitindo a liberação do tráfego para veículos pesados. 
Para a consecução da fase 2, a Secretaria de Desenvolvimento Urbano e Obras Públicas de São Vicente lançou a Concorrência Pública 13/2020 em 18/11/2020, com orçamento estimado no valor de R$ 51.877.415,79. Do aludido certame, sagrou-se vencedora a proposta da empresa Jatobeton Engenharia Ltda., no valor de R$ 33.720.317,64, quantia que representou um desconto de 35% em relação ao valor estimado na licitação. Em decorrência, foi celebrado o Contrato de Execução de Obras 10/2021, no dia 29/5/2021.
No curso dos trabalhos de fiscalização, foi identificado um único achado de auditoria, caracterizado pelo fato de algumas das composições de custos unitários que embasaram a estimativa de preços da Concorrência Pública 13/2020 conterem previsão de utilização de equipamentos e de mão de obra superestimados ou incompatíveis com os serviços descritos. A descrição pormenorizada das impropriedades verificadas se encontra no relatório que fundamenta esta deliberação.
A situação descrita seria um indício de que os valores estimados a partir dessas composições foram estabelecidos em patamares substancialmente superiores aos reais custos necessários para consecução dos serviços. 
Ocorre que, como bem ponderou a equipe de fiscalização, o desconto verificado seria suficiente para sobrepujar eventual sobrepreço relativo às irregularidades identificadas no orçamento-base do certame.
Dessa forma, ponho-me, em essência, de acordo com a proposta de encaminhamento da unidade técnica de dar ciência da falha à Prefeitura Municipal de São Vicente/SP e de arquivar o feito. Faço, tão somente, algumas modificações pontuais na proposição da unidade técnica, excluindo a empresa contratada do rol de destinatários a serem avisados desta deliberação, pois a Jatobeton não foi admitida como interessada neste feito. 
	Ante todo o exposto, VOTO por que seja adotada a deliberação que ora submeto a este Colegiado. 
TCU, Sala das Sessões Ministro Luciano Brandão Alves de Souza, em 22 de setembro de 2021.
BENJAMIN ZYMLER 
Relator